【裁判字號】    98,訴,1749
【裁判日期】    990414
【裁判案由】    返還不當得利等
【裁判全文】
臺灣臺北地方法院民事判決              98年度訴字第1749號
原      告  丙○○
訴訟代理人  丁○○
被      告  台新國際商業銀行股份有限公司
法定代理人  乙○○
訴訟代理人  甲○○
            己○○
            戊○○
上列當事人間請求返還不當得利等事件，本院於民國99年3月31
日言詞辯論終結，判決如下：
    主  文
原告之訴駁回。
訴訟費用由原告負擔。
    事實及理由
一、原告經合法通知而未於最後言詞辯論期日到場，核無民事訴
    訟法第386條所列各款情形，爰依被告之聲請，由其一造辯
    論而為判決。
二、原告主張：原告持用被告發行之現金卡，雖自民國96年1月
    起陸續有遲延還款情事，惟原告與被告承辦之陳姓專員聯繫
    後，該專員同意原告於96年7、8月間每月清償新臺幣（下同
    ）3,000元即可，並承諾未連續逾期6個月不予轉入催收款。
    原告依上開約定於同年7月3日、8月1日各繳付3,000元，自
    同年9月起並依與被告新簽立之協議書按月還款迄今。是原
    告於96年3月15日繳款後，自同年4月12日繳款遲延日起至同
    年7月3日止，逾期繳款並未超過6個月，詎被告忽略原告已
    於96年7、8月繳款之事實，將原告列為催收戶，並於同年8
    月間通報財團法人金融聯合徵信中心（下稱聯徵中心），侵
    害原告之信用，並違反「銀行資產評估損失準備提列及逾期
    放款催收款呆帳處理辦法」第8條之規定，爰依民法侵權行
    為之法律關係，請求被告將催收紀錄註銷，以回復原告之信
    用。又兩造就原告欠款事宜另於96年7、8月間進行協商，並
    於同年9月18日簽立協議書，約定原告就所欠金額，分120
    期按月攤還3,660元。嗣原告於97年5月6日繳納同年4月份之
    帳款3,660元時，被告稱原告在繳款期限後之1週內繳交，可
    免算逾期利息。然原告於同年5月9日、16日分別存入1,200
    元、1,900元至被告現金卡還款專戶，以繳付當月期付金，
    竟遭被告無故扣除，是被告無法律上原因無故扣除原告3,10
    0元，致原告受有上開損害，爰依不當得利之法律關係請求
    被告返還等語，並聲明：(一)被告應向財團法人聯合徵信中心
    註銷96年8月所通報原告之催收紀錄。
    (二)被告應給付原告3,1 00元。
三、被告則以：95年5月10日被告與訴外人丁○○（即原告之父
    ）就原告所欠之債務，簽立協議書，約定原告債務由丁○○
    代償，且每月10號繳款，第1-47期期付金11,698元，末期期
    付金11,976元。惟原告之父皆未於每月10日繳款，且96年4
    月至同年6月皆未繳款，依該協議書第2點約定，原告已喪失
    期限利益，故被告因原告逾期還款紀錄已達90天以上，而於
    96年8月間於聯徵中心登載原告為催收戶，並無故意或過失
    不法侵害原告之信用。另就原告所稱不當得利部分，因原告
    於簽立96年9月之協議書後，97年2月起即有遲延繳款之情形
    ，故原告於97年5月6日繳納原應於97年4月27日繳納之期付
    金3,660元時，扣除原告遲繳繳款之違約金及利息後，已不
    足一期之款項而暫列預收款，故同年月9日及16日原告分別
    繳納1,200元及1,900元，係與97年5月6日繳交之3,660元一
    併抵充上開違約金、利息及97年4月27日之期付金，是被告
    並無不當得利情事等語，資為抗辯。並聲明：原告之訴駁回
    。
四、兩造不爭執事項：
  (一)原告持用被告所核發之現金卡，未依約按期還款，截至95年
    5月10日計積欠被告491,244元（含本金、利息、違約金及費
    用等）。原告之父即訴外人丁○○於95年5 月10日針對原告
    前開現金卡債務與被告簽訂協議書（卷第30-31頁），約定
    由丁○○於簽訂該協議書時先為原告清償30,000元，餘款46
    1,244元及自95年6月10日起至清償日止，按年息10﹪計算之
    利息，共分48期，按月於每月10日分期攤還。丁○○並於同
    日簽發本票乙紙（卷第32頁）予被告，約定如遲延還本或付
    息時，自應付還本日或付息日之翌日起算至清償日止，依年
    息20%計算遲延利息；倘有債務視為全部到期時，自債務全
    部之應付還款日起至清償日止，按年息20%計算遲延利息。
  (二)丁○○於上開協議成立後，自96年1 月起屢有未依約於每月
    10日還款情事；其於96年7月3日、8月1日各還款3,000元。
  (三)被告於96年8月3日以原告未依95年5月10日協議書之約定還
    款為由，將原告轉列催收戶並通報聯徵中心。
  (四)原告復於96年間針對本件現金卡債務與被告進行協商，兩造
    於96年9月18日簽訂協議書（卷第56-61頁），確認原告截至
    96年9月13日止，積欠被告410,739元（含本金、利息、違約
    金及費用等）未償，並約定原告於簽訂協議書時先行清償5,
    000元，餘款378,071元及自96年9月18日起至清償日止按年
    息3﹪計算之利息，分120期，按月於每月27日分期攤還，期
    付金3,660元。
  (五)針對本件現金卡債務，原告於97年5月6日清償3,660 元，並
    於同年5月9日、16日分別給付被告1,200元、1,900元（卷第
    75頁）。
五、本件之爭點為：
  (一)被告於96年8月間向聯徵中心通報被告為催收戶，是否因故
    意或過失，不法侵害原告之信用？
  (二)被告收取原告於97年5月9日、16日給付之3,100元，是否構
    成不當得利？
六、得心證之理由：
  (一)被告於96年8月間向聯徵中心通報被告為催收戶，是否因故
    意或過失，不法侵害原告之信用？
  1.本件原告持用被告所核發之現金卡，未依約按期還款，截至
    95年5月10日計積欠被告491,244元，經原告之父即訴外人丁
    ○○於95年5月10日針對原告前開現金卡債務與被告簽訂協
    議書，約定由丁○○於簽訂該協議書時先為原告清償3萬元
    ，餘款46 1,244元及利息，分48期按月於每月10日分期攤還
    ，並約定如遲延還本或付息時，自應付還本日或付息日之翌
    日起算至清償日止，依年息20%計算遲延利息；倘有債務視
    為全部到期時，自債務全部之應付還款日起至清償日止，按
    年息20%計算遲延利息等情，有協議書在卷可稽，且為兩造
    所不爭執。又丁○○自96年1月起屢有未依約於每月10日前
    還款，其中96年4月至6月則均未繳款等情，有帳戶還款明細
    查詢畫面在卷可參（卷第49頁），堪認原告自96年4月起確
    有未依約定期限還款之情形，是被告將原告之債務轉列催收
    科目，應無不法可言。
  2.原告雖主張，依「銀行資產評估損失準備提列及逾期放款催
    收款呆帳處理辦法」第8條第2項規定，逾期還款未屆滿6個
    月，且非聯繫不上或仍不繳款，不得列報聯徵中心云云。然
    查，上開條文係規定：「凡逾期放款應於清償期屆滿『六個
    月內』轉入催收款科目。但經協議分期償還放款並依約履行
    者，不在此限。」，亦即逾期放款於清償期屆滿「6個月內
    」，被告等各銀行需將該帳務轉入催收款科目，則因原告於
    96 年4月到6月間未依兩造間之協議繳付款項，被告依上開
    規定於96年8月3日於聯徵中心登載原告為催收戶，並未違反
    上開規定，原告主張被告應待清償其屆至逾6個月後始得轉
    列催收款云云，並無可採。
  3.原告雖又稱，被告台中分行陳姓專曾承諾被告僅須於96年7
    月及8月各繳付3,000元，即不於聯徵中心登載為催收戶云云
    。然此為被告所否認，且依卷附被告提出其與原告之聯絡紀
    錄表所示，並無原告所稱陳姓專員曾與原告聯絡，且聯絡之
    內容亦無上開原告所述之內容等情，有聯絡資料表在卷可佐
    。（卷第124頁）。此外，原告就此有利於己之事實並未提
    出其他證據以實其說，其主張被告有承諾不將其轉列為催收
    科目云云，尚無所據。
  4.從而，原告既於96年4月到6月間未依協議繳付款項，則被告
    依規定於96年8月3日於聯徵中心登載原告為催收戶，當無故
    意或過失不法侵害原告之信用，是原告請求被告向財團法人
    聯合徵信中心註銷96年8月所通報原告之催收紀錄，並無理
    由。
  (二)被告收取原告於97年5月9日、16日給付之3,100元，是否構
    成不當得利？
  1.按清償人所提出之給付，應先抵充費用，次充利息，次充原
    本。民法第323條前段定有明文。查兩造就系爭現金卡債務
    於96年9月18日簽訂協議書，約定原告於簽訂協議書時先行
    清償5,000元，及自96年9月18日起至清償日止按年息3﹪計
    算之利息，分120期，按月於每月27日分期攤還，期付金3
    ,660等情，有協議書乙份在卷可稽（卷第56-57頁），是原
    告依約應於每月27日前給付3660元與被告。又查，原告於97
    年2月至4月間，因未依約於各該月之27日前繳款，已衍生遲
    延利息及違約金，是原告於97年5月6日繳交原應於4月27日
    繳交之3,660元時，經抵沖利息後已不足清償該期原訂之366
    0元分期款，而暫列預收款，嗣原告97年5月9日繳款1,200元
    及97年5月16日繳款1,900元後，被告乃於97年5月16日將其
    先後收取之3660元、1200元、1900元款項一併入帳列為97年
    4月27日至97年5月16之違約金3143元及97年4月27日之分期
    款3660元（含97年3月27日至97年5月16日之利息927元、本
    金2733元）等情，有放款交易明細查詢單、帳戶還款明細查
    詢畫面在卷可稽（卷第75、125、126頁），故原告5月9日、
    16日存入之款項1200元、1 900元，被告已將之列為原告清
    償之款項，使原告對被告所負之債務額減少，堪認被告並無
    不當得利之情形。
  2.原告雖稱被告崇德分行之林育瑄及張經理已同意並確認原告
    於97年5月6日繳交97年4月27日之款項並無逾期，故不生違
    約金或遲延利息等，惟經被告查證林育瑄表示97年4、5月間
    所發生之事，已不復記憶，亦無從證明原告上開主張屬實。
    至原告主張其父丁○○於97年5月6日另有繳交他筆原應於97
    年4月28日繳交之款項，而該筆繳款並未被列為遲延繳款，
    可證被告有同意系爭債務不列入違約金云云，並提出放款本
    利收據2紙為證。然觀諸系爭2紙收據之計息期間欄，就4 月
    28日應繳款之收據上有記載「03/25/2008- 04/28/2008 」
    ，亦即利息僅計算至97年4月28日繳款日，而就系爭應於4月
    27日繳款之收據則無此記載，是難憑此證明被告有同意2 筆
    債務均不列計遲延利息，此外，原告復未提出其他證據證明
    被告確實有同意原告於97年5月6日繳交97年4月27日之款項
    不計算遲延利息或違約金，應認原告上開主張，並無所據。
七、綜上所述，被告於96年8月間向聯徵中心通報被告為催收戶
    ，並無不法侵害原告之信用，且就原告所繳交之3100元亦已
    入帳減少原告積欠之債務餘額，並無不當得利之情形。是原
    告依侵權行為之法律關係請被告向財團法人聯合徵信中心註
    銷96年8月所通報原告之催收紀錄，及請求返還3100元，均
    無理由，應予駁回。
八、本件事證已臻明確，兩造其餘主張、陳述及所提證據，經審
    酌認與本件判決之結果不生影響，無庸一一論述，附此敘明
    。
九、訴訟費用負擔之依據：依民事訴訟法第78條。
中    華    民    國    99    年    4     月    14    日
                民事第五庭    審判長法  官  薛中興
                                    法  官  吳佳薇
                                    法  官  莊書雯
以上正本係照原本作成
如對本判決上訴，須於判決送達後20日內向本院提出上訴狀
中    華    民    國    99    年    4     月    14    日
                                    書記官  謝梅琴

司法院資訊處製作；財團法人民間司法改革基金會備份。
